【裁判字號】    99,台上,7136
【裁判日期】    991118
【裁判案由】    違反毒品危害防制條例
【裁判全文】
最高法院刑事判決            九十九年度台上字第七一三六號
上  訴  人  蔡建德
            戚永魁
上 列一 人
選任辯護人  顏瑞成律師
上列上訴人等因違反毒品危害防制條例案件，不服台灣高等法院
中華民國九十九年九月九日第二審更審判決（九十九年度重上更
(三)字第一二七號，起訴案號：台灣桃園地方法院檢察署九十五年
度偵字第二一七八八號），提起上訴，本院判決如下：
    主  文
上訴駁回。
    理  由
按刑事訴訟法第三百七十七條規定，上訴於第三審法院，非以判
決違背法令為理由，不得為之。是提起第三審上訴，應以原判決
違背法令為理由，係屬法定要件。如果上訴理由書狀並未依據卷
內訴訟資料，具體指摘原判決不適用何種法則或如何適用不當，
或所指摘原判決違法情事，顯與法律規定得為第三審上訴理由之
違法情形，不相適合時，均應認其上訴為違背法律上之程式，予
以駁回。本件上訴人蔡建德上訴意旨略以：(一)原判決依林書安之
供述：蔡建德從民國九十五年七、八月間就將毒品存放在桃園市
○○路之租屋處為販毒據點，林書安並於同年九月九日將價值新
台幣（下同）一千元之海洛因賣給李世慶，然蔡建德係於同年九
月中始承租該屋居住，林書安之證詞顯不足採信，證人即房東張
素湄於原審亦為相同證述。戚永魁與林書安證稱蔡建德於九十五
年八、九月份在該租屋處交付毒品給伊等去交貨等語，顯與事實
不符。原判決推測蔡建德先以戚永魁所承租桃園市○○路地址不
詳之某住處為據點，顯有違誤。戚永魁於原審更一審已明確供述
蔡建德並未販賣或提供毒品，警詢時係警員叫伊指認蔡建德，說
這樣可以減刑，於原審亦供稱其於九十五年九月九日還沒有到蔡
建德這邊等語，林世正亦供述蔡建德並未要伊販賣毒品等語，足
認彼等之前之供述，顯與事實不符而不足採信。本案犯罪事實之
交易過程，蔡建德均未牽涉，購毒者撥打之電話，均係戚永魁、
林書安、林世正使用之電話，並由彼等各自接聽，收款，所收取
之款項都是交給戚永魁，所販賣之毒品由戚永魁直接交付，且係
戚永魁自其房間內取出，如有人要買較多的毒品，會向戚永魁報
告，並非向蔡建德報告。依購毒者許榮瑜、李世慶等人之證詞，
販毒者均為戚永魁、林書安或林世正，未曾供稱向蔡建德購買，
賴長煌、李世慶並證稱不認識蔡建德等語。原判決雖依許榮瑜於
第一審證述其於九十五年十月九日找蔡建德購買毒品，並以卷內
通信監察譯文為據，惟此部分僅與原判決附表（下稱附表）一編
號四之犯行有關，且許榮瑜撥打之電話為戚永魁所持用之電話，
而非直接撥打予蔡建德，顯不符常情。許榮瑜於警詢時供稱向蔡
建德購買毒品四次，惟其時警方已對蔡建德等人實施監聽，何以
並無此部分監聽或通聯紀錄？蔡建德於原審抗辯許榮瑜此部分自
白無證據能力，原審並未就此調查其他必要之補強證據，以察其
是否與事實相符，而專憑該項陳述作為蔡建德犯罪之證據。(二)設
若蔡建德果真買入海洛因毒品並以租屋處為據點，以供應共同被
告等販售，依常理該處必存放有不少毒品，惟警方搜索蔡建德上
開租處、寶慶路之居住處、休旅車結果，均未查獲任何毒品海洛
因。於此情形，究竟有何證據得認定蔡建德之犯行？原判決並未
說明其所憑之證據即認定犯行有應於審判期日調查之證據未予調
查及理由不備之違法。(三)原判決事實欄內對於蔡建德有無販售第
一級毒品海洛因營利之主觀意圖，並未詳予認定記載，並於理由
欄內敘明其所憑之證據及理由，有調查未盡、理由不備之違法。
(四)本件並無任何證據足以證明蔡建德組識販毒集團，且林書安於
原審審理中證稱：其等於承租南平路租屋處前，已在桃園市○○
路附近住處，從事販賣海洛因之犯行，毒品均由戚永魁提供，與
上訴人無關等語，原判決對此有利於蔡建德之證據不採納，未說
明其理由，有判決不備理由之違法。(五)附表一編號二記載因交易
條件不合未成交一事，有判決理由矛盾之違背法令云云。上訴人
戚永魁上訴意旨略以：(一)原判決認定共同被告等於蔡建德在南平
路租屋前，係在戚永魁在桃園市○○路地址不詳之某租屋處從事
販毒行為。惟綜觀全卷，並無任何證據可憑。反而多提及購毒者
有至桃園市○○路上全聯福利杜附近購買毒品云云，並未指出國
際路租屋處即為戚永魁所承租，唯一一次提及國際路租屋處者，
係共同被告蔡建德於偵查中提及該處為綽號「老查」者所承租的
，亦未證述為戚永魁所承租。歷審判決事實欄中，對於共同被告
等於至南平路租屋處販毒之前之販毒據點為何、何人承租乙事，
始終未為認定，原判決此處之認定，有判決不備理由之違法。(二)
附表一編號二記載，許榮瑜於九十五年九月十八日下午六時二十
分許，以電話與戚永魁聯絡，約定購買一千元海洛因，惟卷附通
訊監察譯文顯示，該次因戚永魁不同意許榮瑜賒欠而未成交，嗣
於同日下午六時五十三分許再度通話，許榮瑜表明願意先行償還
舊欠一千五百元，方始成交等情，原判決理由亦為相同認定，然
附表一編號二電話通話時點欄中，仍維持購毒者許榮瑜以000
0000000撥打戚永魁所有0000000000電話，約
定購買一千元之海洛因，由戚永魁負責交貨之記載，僅另記載「
成交之通話時間記載有誤」等語，對於交易過程之敘述仍維持原
審更二審判決之錯誤記載。要與當晚六時五十三分之交易對話內
容不符。有判決理由與所憑證據不合之違法。(三)原判決認戚永魁
並無再行傳喚證人許榮瑜之必要，惟戚永魁聲請再行傳喚許榮瑜
作證，所欲證明之待證事實，非僅在證明並未販賣海洛因，尚及
於附表一編號二、三之毒品交易地點，及編號三犯行是否既遂等
，原判決有理由不備之違法。綜觀許榮瑜歷來之證詞，時而謂附
表一編號二之交易地點在南平路與經國路口之麥當勞後門，時而
否認為該處，對於附表一編號三之犯行於偵查中供述明確，卻又
於審判中否認有成交，應有再行調查之必要，原判決僅以證人對
於待證事實供述明確云云，作為駁回傳喚作證之理由，實有理由
不備之違法。(四)原判決未詳載戚永魁等具有營利之意圖及所憑之
依據，仍援引原審更二審判決之理由以為上訴人等有營利意圖之
說明。原判決又以共同被告與購毒者之親疏遠近關係，認定絕非
無償轉讓，惟實務上所查緝之無償轉讓毒品者，往往彼此間並非
至親好友關係，甚或毫無任何關係，僅因於不良場所偶然聚合，
相互借用毒品施用解癮者，亦所在多有，而販毒者以低買高賣之
方式出售毒品予好友者，亦時有所聞，兩者間無必然關係，原判
決顯屬武斷，與經驗法則不符。原判決又概括以：就其交易之金
額或過程觀之，顯非無償轉讓等語為由，認定本件共同被告具有
營利意圖。然查，本案毒品交易犯行多達五次，每次交易之情狀
均不同，本應逐次論斷，原判決不但未逐一說明，對於販毒者是
否有低買高賣，市價行情等事，未置一詞，亦未踐行調查，僅於
理由中空泛記載，推論具有營利意圖，判決理由不備。實際上，
本案第二、三、四次之販毒對象許榮瑜為戚永魁好友，交情非淺
，且綜觀全卷亦無從查知許榮瑜證稱與戚永魁交情普通等情，原
判決竟謂業據渠等陳明在卷，且未指明其出處，有判決理由不備
。依附表所示可知每次海洛因之交易單價完全相同，客觀上根本
無從比較戚永魁是否從中牟利或賺取價差，歷審以來均未調查蔡
建德當初買入海洛因時之單價與數量，又如何以就其交易之金額
或過程推論戚永魁確有低買高賣、賺取價差之意圖？原判決未曾
踐行調查程序，其所憑理由亦難令人信服，有判決不備理由之違
法云云。惟查原判決依憑戚永魁於審理時之部分自白，證人戚永
魁、林書安、林世正、許榮瑜、李世慶、張素湄之證言，通訊監
察譯文，扣案之李世慶所有毒品海洛因一包（淨重零點一一公克
），法務部調查局九十五年十月二日調科壹字第０九五二三０二
二六００號鑑定書一紙，扣案行動電話，租賃契約，原審勘驗筆
錄等證據，資以認定上訴人等有原判決事實欄所記載之犯罪事實
，因而撤銷第一審關於蔡建德、戚永魁部分有罪部分之科刑判決
，改判論處蔡建德、戚永魁共同販賣第一級毒品四罪（蔡建德部
分各處有期徒刑十八年，戚永魁部分，各處有期徒刑十七年、十
七年、十七年、十年二月，並各為相關從刑之諭知），又共同販
賣第一級毒品未遂罪刑（蔡建德處有期徒刑十七年，戚永魁處有
期徒刑七年六月，並各為相關從刑之諭知），已詳述其依憑之證
據及認定之理由。對於蔡建德矢口否認有何犯行，辯稱：林書安
於第一審證稱其於七、八月間販賣毒品不實在，其於九月中才承
租南平路房屋，如何能販賣海洛因；十月九日當日，曾到南平路
租屋處，戚永魁不在，但他的行動電話響了，其便幫他接，是許
榮瑜打來的，過了三分鐘，許榮瑜又打，可是戚永魁沒有來，其
就走了，其自始至終均未販賣毒品云云。戚永魁否認如附表一編
號一、二、三所示之犯行，辯稱：附表一編號一部分即九十五年
九月九日部分其尚未至蔡建德處，如何販賣給李世慶；附表一編
號二部分，其固有接聽許榮瑜購買海洛因電話，但其未同意要賣
海洛因給他，就掛斷電話；附表一編號三部分，許榮瑜打電話要
購買一千元之海洛因，但他未拿錢來，其拿零點二公克海洛因給
他，讓他解癮，並未販賣海洛因云云。經綜合調查證據之結果，
認不可採，已在判決內詳予指駁，並說明其理由。原判決所為論
述，核與卷證資料相符，從形式上觀察，並無違背法令之情形。
按認事採證、證據之取捨及證據證明力之判斷，俱屬事實審法院
之職權，苟無違背證據法則，自不能指為違法。且查：（一）、
證據係由法院自由判斷，故證人之證言縱令先後未盡相符或互有
矛盾，但事實審法院本於審理所得之心證，就其證言一部分認為
確實可信予以採取，原非法所不許。又同一證人前後供述證詞彼
此不能相容，則採信同一證人之部分證言時，當然排除其他部分
之證言，此為法院取捨證據法理上之當然結果，縱未於判決理由
內說明捨棄他部分證言，而僅說明採用某部分證言之理由，於判
決本旨亦無影響，此與判決不備理由尚有未合。原判決採用證人
即同案被告戚永魁、林世正、林書安，購毒者許榮瑜、李世慶等
人於第一審之證述，以及上訴人等各次販賣毒品之通訊監察譯文
等證據，綜合以觀，認定蔡建德負責取得毒品海洛因，與戚永魁
、林世正及林書安以分工方式，共同販售毒品海洛因多次之犯行
，洵屬明確。就蔡建德所辯其於九十五年九月中始承租桃園市○
○路房屋，林書安之證詞不足採，九十五年九月間之犯罪與伊有
關云云。原判決亦說明：雖張素湄於原審前審證稱：蔡建德應該
是在九月十五日簽約當天才進住等語，然證人林書安於原審審理
中證稱：其等於承租南平路租屋處前，已在桃園市○○路附近住
處，從事販賣海洛因之犯行等語。則戚永魁、林書安前於第一審
所述於九十五年八、九月，在南平路租屋處販毒一節，雖與蔡建
德實際進住該屋時間稍有出入，但徵之林書安之證詞，堪認渠等
在進住蔡建德所承租之南平路住處前，即已共同販賣毒品。是蔡
建德等人確有附表一所載之犯行。至戚永魁與林書安就上揭販毒
之時間與蔡建德實際承租南平路住處時間固稍有出入，但時間相
近，此或係二人因交易毒品多次而記憶不清所致，惟尚不得據此
否認蔡建德有參與九十五年九月十五日前之犯行，而為蔡建德有
利之認定等情。原審既已在判決內說明其就案內所有證據本於調
查所得心證，分別定其取捨而為事實判斷之理由，核無違背證據
法則之情形，而原判決既採戚永魁、林世正於第一審之證詞，當
然排除其他部分之證言，均屬原審採證認事之職權行使，不容上
訴人等任意指摘。至於林書安於原審雖稱其所販賣之海洛因是何
人提供並不知情，並拒絕回答何人主使販賣毒品，然經原審提示
其於第一審審理時具結之證詞筆錄後，其已表示於第一審所述為
實在，原判決並說明：堪認林書安於原審所述或因時日已久或因
避重就輕，所述難據為蔡建德有利之認定等語，並無理由不備情
形。另本件雖僅在附表一編號一部分完成毒品交易後，於同日晚
上七時四十分許，在購毒者李世慶所駕駛車輛上扣得海洛因一包
（淨重零點一一公克），並未在蔡建德之租屋等處查獲毒品，然
原判決綜合其他證據，既足以認定蔡建德之犯行，並已說明理由
，所為論敘均與卷內證據資料相符，難謂有上訴意旨所指應於審
判期日調查之證據未予調查及理由不備之違法。（二）、原判決
事實已記載：蔡建德與戚永魁、林書安，或由蔡建德與戚永魁，
或由蔡建德與戚永魁、林世正，分別共同基於販賣海洛因以資牟
利之犯意聯絡，由蔡建德於不詳時、地向姓名年籍不詳之成年人
處，以不詳之價格，販入不詳數量之海洛因以供販售。蔡建德、
林書安於戚永魁加入後，其等三人，先以戚永魁所承租位在桃園
市○○路地址不詳之某住處為據點，嗣蔡建德另於九十五年九月
十五日起，租用桃園縣桃園市○○路二七０之三號四樓處所為據
點，由戚永魁、林書安、林世正等人負責以行動電話接聽不特定
之人撥來購毒之電話、運送海洛因至指定之交易地點予客戶及向
客戶收取海洛因交易之款項；而毒品交易所收得之款項，則均交
由戚永魁統籌保管後再轉交予蔡建德；戚永魁、林世正及林書安
等人則以免費取得蔡建德供給之生活食宿部分所需及免費海洛因
毒品施用，作為從事販毒集團工作之報酬等情。並於理由內敘述
：販賣之利得除經坦承及價量俱臻明確外，委難察得實情。販賣
之人從價差或量差中牟利方式雖異，但其圖利之非法販賣行為則
一。要之，販賣毒品海洛因，事涉重典，其價格昂貴，取得亦不
易，苟無厚利可圖，殊無甘冒被查緝法辦重刑之危險，任意將毒
品無償讓與他人之可能，是其販入之價格必較售出之價格低廉，
而有從中賺取買賣差價牟利之意圖及事實，自屬符合社會一般之
合理經驗及論理判斷。蔡建德等人與李世慶、許榮瑜及姓名年籍
不詳綽號「小青」之成年女子，於案發時顯非交情深厚之友人，
業據渠等陳明在卷，就其交易之過程或金額觀之，顯非無償轉讓
，可見蔡建德等確係基於營利之意思，而有償販賣海洛因予李世
慶、許榮瑜及綽號「小青」之女子予以圖利等語。對於蔡建德、
戚永魁如何具有販售第一級毒品海洛因營利之主觀意圖，原判決
事實既已記載，其判決理由關於渠等營利意圖之認定及說明，既
非事理之所無，自難謂有蔡建德、戚永魁上訴意旨所稱證據調查
未盡或判決理由不備之違法情形。（三）、原判決於附表一編號
二電話通話時點欄括弧部分之記載，係在說明許榮瑜於九十五年
九月十八日晚上六時二十分許，以電話與戚永魁聯絡，因交易條
件未合而未成交之意，此與該部分所認定許榮瑜與戚永魁嗣後於
同日晚上六時五十三分許再度通話，方始完成毒品交易之情，並
無蔡建德、戚永魁上訴意旨所指理由矛盾之處。原判決理由貳之
六敘述：第一審認定成交之通話時間記載有誤等語，係在糾正第
一審此部分認定之不當，亦無違誤之處。（四）、證人許榮瑜業
經第一審傳喚到庭作證，並經交互詰問，其陳述甚為明確（見第
一審卷(二)第一七０至一八三頁），上訴人戚永魁及其選任辯護人
於原審審理時對於審判長當庭詢問尚有何證據請求調查時，均回
答：無。（見原審卷第一六三頁背面），戚永魁上訴意旨(三)所指
，顯非依據卷內訴訟資料為指摘。上訴人等上訴意旨主張原判決
有採證違法、認定事實與卷內資料不符、理由不備、理由矛盾、
應於審判期日調查之證據未予調查之違法云云，核係對原審取捨
證據與自由判斷證據證明力之職權行使及原判決理由已經說明之
事項，或就與犯罪構成事實無關之枝節問題，或就不影響於判決
本旨事項再為事實上之爭辯，徒以自己之說詞，泛指其為違法，
並為單純事實上之爭執，皆非適法之第三審上訴理由，其上訴違
背法律上之程式，應予駁回。
據上論結，應依刑事訴訟法第三百九十五條前段，判決如主文。
中    華    民    國  九十九  年   十一   月   十八   日
                      最高法院刑事第二庭
                          審判長法官  莊  登  照  
                                法官  徐  昌  錦  
                                法官  許  錦  印  
                                法官  呂  丹  玉  
                                法官  蔡  國  在  
本件正本證明與原本無異
                                      書  記  官  
中    華    民    國  九十九  年   十一   月  二十三  日
                                                      v

司法院資訊處製作；財團法人民間司法改革基金會備份。
